臺灣高雄地方法院民事判決　　　　　　　 94年度再易字第2號
再審原告　　裕淳鋼鐵股份有限公司
法定代理人　戊○○
　　　　　　丙○○
　　　　　　丁○○
　　　　　　乙○○
訴訟代理人　黃進祥律師
　　　　　　江順雄律師
　　　　　　黃建雄律師
再審被告　　永福化學工業有限公司
法定代理人　甲○○
訴訟代理人　陳妙泉律師
上列當事人間請求返還地磅事件，再審原告對於民國93年10月8
日本院93年度簡上字第143 號確定判決提起再審之訴，本院判決
如下：
    主  文
再審之訴駁回。
再審訴訟費用由再審原告負擔。
    理  由
一、按不得上訴之判決，於宣示時確定；再審之訴，應於30日之
    不變期間內提起；前項期間，自判決確定時起算，判決於送
    達前確定者，自送達時起算，民事訴訟法第398 條第2 項前
    段、第500 條第1 項、第2 項前段分別定有明文。經查，本
    院民國93年度簡上字第143 號第二審判決，因訴訟標的價額
    為新臺幣（下同）567,200 元，未逾民事訴訟法第466 條所
    定之數額，不得上訴第三審，故於93年10月8 日宣示時即告
    確定。又該判決係於同年10月22日送達再審原告，此有本院
    送達證書1 紙可稽，揆諸前揭規定，對該確定判決提起再審
    之訴之30日不變期間，應於同年11月21日屆滿，本件再審原
    告於同年11月19日向本院提起再審之訴，未逾上開不變期間
    ，其起訴自屬合法。
二、再審原告主張：其所有坐落於高雄縣大寮鄉○○段潮州寮小
    段第6568之48地號土地（下稱系爭土地）及鉗置其上之鋼質
    地磅1 個（下稱系爭地磅），嗣因再審被告向本院聲請假扣
    押系爭地磅，且系爭土地另遭查封拍賣而由再審被告拍定並
    點交完畢，致系爭地磅由再審被告無權占有。經其訴請再審
    被告返還系爭地磅，再審被告亦反訴請求其遷移系爭地磅，
    並將系爭土地回復原狀後，雖由本院93年度雄簡字第392 號
    判決其勝訴，並駁回再審被告之反訴，惟再審被告提起上訴
    後，竟由本院93年度簡上143 號判決（下稱原確定判決）廢
    棄原判決，駁回其第一審之訴，另判命其應將系爭地磅遷移
    ，並將系爭土地回復原狀，而告確定。然原確定判決以再審
    被告主觀上欠缺占有系爭地磅之意思，認定並未占有系爭地
    磅一節，顯與占有僅須客觀上對物有事實上管領力為已足之
    要件不符；又認本件得類推適用民法第876 條第1 項及第83
    9 條第1 項之規定，再審原告負有拆遷系爭地磅並應將坐落
    基地回復原狀之義務等情，亦有任意類推適用法律規定於相
    異情形之違法。爰依民事訴訟法第496 條第1 項第1 款之規
    定提起再審之訴，聲明：(一)廢棄原確定判決。(二)再審被告之
    上訴駁回。
三、再審被告則以：原確定判決依具體個案參酌再審被告之主觀
    意思，認定再審被告並未占有系爭地磅之事實，並無違誤；
    又系爭地磅性質上屬於不動產，本件情形顯與民法第876 條
    第1 項之規定要件相似，類推適用該條及民法第839 條第1
    項之規定，認再審原告負有拆遷系爭地磅並應將坐落基地回
    復原狀之義務，即屬合法，故原確定判決並無適用法規顯有
    錯誤之違誤等語，資為抗辯，並聲明：駁回再審之訴。
四、按再審之訴，雖有再審理由，法院如認原判決為正當者，應
    以判決駁回之，民事訴訟法第504 條定有明文。是本件所應
    審究者為：(一)本件有無再審理由？(二)原確定判決是否正當？
    茲分述如下。
五、本件有無再審理由？
  (一)按對於物有事實上管領之力者，為占有人，民法第940 條定
    有明文。依上開文義以觀，足見該條規定係採取客觀說之立
    場，亦即占有之要件，僅須依一般社會觀念，足認標的物已
    具有屬於某人實力支配下之客觀關係者，即可謂對於物有事
    實上之管領力而成立占有，至其人主觀上有無占有標的物之
    意思，在所不問。是原確定判決以系爭地磅鉗置於系爭土地
    內之特殊狀態，認對系爭土地有事實上管領力者，客觀上亦
    呈現對系爭地磅有事實上管領力之現象，惟因再審被告已明
    確表示無占有系爭地磅之意思，且始終未表示不許再審原告
    取回系爭地磅，因而提起反訴請求再審原告拆遷系爭地磅各
    節，認定再審被告並未取得系爭地磅之占有（原確定判決第
    5 頁參照）等語，其判決理由一方面認定再審被告對系爭地
    磅具有事實上之管領力，他方面又謂再審被告主觀上並無占
    有系爭地磅之意思一節，故認再審被告並未取得系爭地磅之
    占有，似又將占有意思之有無，作為是否取得物之占有之重
    要判斷依據，致前後矛盾，自與上開規定有悖。
  (二)次按土地及其土地上之建築物，同屬於一人所有，而僅以土
    地或僅以建築物為抵押者，於抵押物拍賣時，視為已有地上
    權之設定，民法第876 條第1 項前段定有明文。核其立法目
    的，係在於社會經濟公益及預見當事人意思之考量，蓋建築
    物性質上不能與土地分離而存在，原屬同一人所有之建築物
    及土地，因拍賣而分屬不同人所有時，如建築物所有人無從
    取得土地之利用權，勢必造成拆遷建築物而損及社會經濟之
    結果，況設定抵押權時，建築物已存在於土地上，嗣後拍賣
    土地或建築物，當事人自可預見建築物將繼續使用該土地而
    存在，故此時擬制發生地上權，將使建築物得以繼續存在而
    維護社會經濟利益，亦不致違背當事人之合理預見或本意。
    從而，其他土地上之定著物，如欲類推適用上開規定者，自
    以其性質、功用及經濟目的與建築物相同者為限。又按稱不
    動產者，謂土地及其定著物，民法第66條第1 項定有明文，
    參諸司法院大法官釋字第93號解釋：「輕便軌道除係臨時敷
    設者外，凡繼續附著於土地而達其一定經濟上之目的者，應
    認為不動產。」是如具備非臨時設置，且繼續附著於土地而
    達其一定經濟上之目的等要件者，即應認屬不動產。經查，
    本件系爭地磅鉗置於系爭土地之內，頂端與地面齊平，底部
    在地面之下，且於70年間即已附著於系爭土地供秤重之用等
    事實，為兩造所不爭執，復有照片4 張存卷可查（本院93年
    度簡上字第143 號卷第41、42頁），足認系爭地磅符合非臨
    時設置，且繼續附著於土地而達其一定經濟上之目的等要件
    ，自應認其性質上屬於土地上之工作物，核屬不動產無訛。
  (三)次查，系爭地磅性質上屬於工作物，固與民法第876 條第1
    項揭示之建築物均同屬土地上定著物，惟前者屬於平台式，
    並無任何空間區域可供吾人為經濟上使用；後者無論係供吾
    人居住、置物或其他經濟上使用，均重在有一定空間區域之
    形成，顯見二者性質不同。又查，地磅之功用係作為吾人度
    量貨載重量之用，核與建築物之功用重在遮風避雨、避日曬
    、防寒凍等相異。再查，地磅之經濟上目的，僅提供協助經
    濟交易之一種手段，至建築物則提供達成吾人居住、存貨、
    設機器或養殖等經濟上目的，二者顯有不同。復查，系爭地
    磅固鉗置於系爭土地內，然拆遷費用僅需18,000元，此有卷
    附中源地磅報價單1 紙（本院93年度雄簡字第392 號卷第62
    頁）在卷可稽，倘參諸系爭地磅性質上縱使拆離系爭土地，
    仍得遷移他處繼續使用等情相互以觀，顯見系爭地磅客觀上
    並無難以遷移或遷移後即不復存在而損及社會經濟利益之情
    事，此與建築物拆遷後即不復使用根本不同。末者，參諸兩
    造自始即無令系爭地磅繼續存在於系爭土地之意思一節，亦
    為兩造所不爭執，則揆諸前揭說明，本件情形顯與民法第87
    6 條第1 項規定之立法目的不符。是原確定判決就系爭地磅
    存在系爭土地上之事實，遽予類推適用上開規定，認系爭土
    地拍賣後，系爭地磅與坐落基地間視為已有法定地上權之設
    定，自有未合。
  (四)綜上，再審原告主張原確定判決適用占有規定及類推適用法
    定地上權等節，有適用法規顯有錯誤之再審事由，應屬有據
    。
六、原確定判決是否正當？
  (一)經查，再審被告於90年7 月24日向本院拍得系爭土地，嗣於
    同年8 月間取得本院發給之權利移轉證書，並於91年1 月13
    日完成系爭土地之點交等情，為兩造所不爭執，且經調閱執
    行卷查明無誤，堪可認定。次查，依本院90年6 月26日90高
    貴民惠88執字第25596 號拍賣公告（本院91年度雄簡字第26
    82號卷第20頁）所載，該次拍賣標的僅為系爭土地，並不及
    於系爭地磅，顯見系爭地磅不在系爭土地拍賣點交範圍內。
    是執行法院於91年1 月13日辦理系爭土地點交時，所解除者
    ，僅係再審原告對系爭土地之占有，至系爭地磅既屬另一獨
    立之不動產，自不在點交之範圍內，則再審被告雖受系爭土
    地之點交，然不因此取得系爭地磅之占有，灼然甚明。又查
    ，再審被告向本院聲請假扣押系爭地磅，暨於第三人異議之
    訴中爭執系爭地磅之所有權等行為，核均屬訴訟或非訟程序
    上之主張，客觀上自未取得系爭地磅之事實上管領力，顯見
    再審被告並不因此取得系爭地磅之占有。而按再審被告既未
    取得系爭地磅之占有，即無受有利益致再審原告遭受有損害
    之可能，是再審原告依民法第767 條或第179 條之規定，請
    求再審被告返還系爭地磅，自非有據。反之，倘再審被告因
    執行法院之點交而占有系爭地磅，自屬合法之占有，核亦未
    構成任何侵害行為或受有不當利益，益徵再審原告之訴無據
    。從而，原確定判決以再審被告主觀上並無占有系爭地磅之
    意思，認定再審被告並未占有系爭地磅，其判決理由固有未
    洽，惟其以再審被告並未占有系爭地磅而駁回再審原告第一
    審之訴，仍屬正當。
  (二)末按拍賣之不動產，買受人自領得執行法院所發給權利移轉
    證書之日起，取得該不動產所有權，強制執行法第98條第1
    項前段定有明文。本件系爭土地於再審被告拍定後，既於同
    年8 月間取得執行法院核發之權利移轉證書，自已取得系爭
    土地之所有權。而再審原告並未取得繼續使用系爭土地之權
    源，即有遷移系爭地磅並將坐落基地回復原狀之義務，乃其
    繼續占用原基地，自屬無權占有再審被告所有之系爭土地。
    是再審被告依民法第767 條、第184 條及第196 條之規定，
    反訴請求再審原告遷移系爭地磅並將坐落基地回復原狀，即
    屬有據。從而，原確定判決認再審原告並非無權占有系爭土
    地，而類推適用民法第839 條第1 項之規定，固屬適用法規
    顯有錯誤，惟其判命再審原告應拆遷系爭地磅並將坐落基地
    回復原狀，仍屬正當。
七、綜上所述，本件再審原告主張原確定判決有民事訴訟法第49
    6 條第1 項第1 款之再審事由，固屬可採，惟原確定判決之
    結果既屬正當，揆諸前揭規定，自無許再審原告提起再審之
    訴之餘地。是再審原告據以提起本件再審，為無理由，應予
    駁回。
八、據上論結，本件再審之訴為無理由，依民事訴訟法第504 條
    、第78條，判決如主文。
中　　華　　民　　國　　94　　年　　10　　月　　11　　日
                  民事第二庭  審判長法　官  李昭彥
                                    法　官  黃呈熹
                                    法　官  鄭詠仁
正本係照原本作成。
不得上訴。
中　　華　　民　　國　　94　　年　　10　　月　　11　　日
                                    書記官  陳孟瑩
